ACORDAO-COMPLETO-2455315

ACÓRDÃO 314/2021 ATA 5/2021 - PLENÁRIO

VISTOS, relatados e discutidos estes autos de relatório de auditoria financeira no Balanço Geral da União do exercício de 2020,
ACORDAM os Ministros do Tribunal de Contas da União, reunidos em Sessão do Plenário, ante as razões expostas pelo Relator, em:
9.1. prorrogar por sessenta dias o prazo para atendimento da recomendação 3.16, item b, do Acórdão 1437/2020-TCU-Plenário;
9.2. dar ciência da deliberação à Casa Civil da Presidência da República, ao Ministério da Economia e à Secretaria do Tesouro Nacional; e
9.3. retornar os autos à Secretaria de Macroavaliação Governamental para continuidade da auditoria financeira no Balanço Geral da União do exercício de 2020.

Solicitação de prorrogação de prazo para atendimento de recomendação constante de acórdão que tratou do Relatório e Parecer Prévio das Contas do Presidente da República do exercício de 2019.

Fundo de Amparo Ao Trabalhador; Fundo do Regime Geral de Previdência Social; Fundo Nacional de Desenvolvimento da Educação; Ministério da Cidadania; Ministério da Economia; Ministério da Saúde; Procuradoria -Geral da Fazenda Nacional; Secretaria do Tesouro Nacional; Secretaria Especial da Receita Federal do Brasil.

3. Interessados/Responsáveis: não há.

13.1. Ministros presentes: Ana Arraes (Presidente), Walton Alencar Rodrigues (Relator), Benjamin Zymler, Augusto Nardes, Raimundo Carreiro, Bruno Dantas e Vital do Rêgo.
13.2. Ministro-Substituto convocado: Marcos Bemquerer Costa.
13.3. Ministro-Substituto presente: André Luís de Carvalho.

WALTON ALENCAR RODRIGUES

Adoto, como relatório, instrução elaborada no âmbito da Secretaria de Macroavaliação Governamental: 
INTRODUÇÃO
Trata-se de solicitação de prorrogação de prazo (peça 2) , formulada pelo Ministério da Economia (ME) , para o atendimento da recomendação 3.16, item b, do Acórdão 1437/2020-TCU-Plenário,  prolatado na sessão de 10/6/2020, referente ao Relatório e Parecer Prévio das Contas do Presidente da República do exercício de 2019, objeto do TC Processo 018.177/2020-4 de relatoria do Ministro Bruno Dantas.
	Aludido item recomendou à Casa Civil da Presidência da República, em conjunto com a Secrataria do Tesouro Nacional, que:
b) realize estudo técnico, com mapeamento de todos os impactos - legais, fiscais, contábeis, orçamentários, operacionais, de custo e outros, bem como elabore plano de ação relacionado à adoção da metodologia com base na taxa interna de retorno para reconhecimento das despesas com serviços e com amortização da dívida, a fim de registrar com fidedignidade seus aspectos orçamentário e patrimonial, em atendimento aos arts. 89 e 98 da Lei 4.320/1964 e ao art. 15 da Lei 10.180/2001, em consonância com o disposto nas Normas Brasileiras de Contabilidade TSP Estrutura Conceitual e TSP 02 e, subsidiariamente, IPSAS 29, apresentando os resultados ao Tribunal no prazo de 180 dias. (grifou-se) 
Isso porque, em virtude da auditoria financeira realizada no Balanço Geral da União (BGU) do exercício de 2019, identificou-se que a aplicação da metodologia de apropriação de juros definida pela Portaria-STN 442/2000 distorce a informação contábil, pois superavalia a despesa orçamentária com juros e encargos da dívida pública mobiliária federal interna e, em consequência, subavalia sua despesa com amortização (TC Processo 033.588/2019-8, peça 224, p. 56-72) .
O Ministério da Economia foi cientificado da deliberação em 11/8/2020, por meio do Ofício 41773/2020-TCU/Seproc, de 10/8/2020. Por sua vez, a Secretaria do Tesouro Nacional (STN) tomou ciência da recomendação em 7/8/2020, mediante o Oficio 41339/2020-TCU/Seproc, de 6/8/2020 (peças 26-27, 29 e 32, do TC Processo 018.177/2020-4) . 
EXAME 
Em atenção ao mencionado Ofício 41339/2020-TCU/Seproc, o Ministério da Economia encaminhou ao TCU o Ofício SEI 326299/2020/ME, de 28/12/2020, com solicitação de dilação de sessenta dias no prazo para atendimento da recomendação em tela (peça 40) .
Aduz o ministério que a adoção de nova metodologia abrange uma gama de adaptações e, para atendimento da recomendação, foi instituído um grupo de estudos para realizar o mapeamento de todos os impactos relacionados. Porém, não foi possível concluí-lo devido ao grande volume de novas demandas decorrentes das ações de combate à pandemia da COVID-19, prioritárias nesse momento, e ao reduzido número de servidores.
Relata, ainda, que, para um mapeamento fidedigno, são necessárias consultas aos parceiros, como o Banco Central (BACEN) e o Serviço Federal de Processamento de Dados (Serpro) , e que, nas últimas semanas, foram identificados impactos no balanceamento entre principal e encargos no momento do pagamento dos títulos nas Centrais de Custódia (SELIC e B3) , bem assim no refinanciamento do principal do BACEN, pontos esses não vislumbrados inicialmente. 
Por fim, pelos motivos elencados,  o ME solicita que o prazo de 180 dias estipulado para atendimento da recomendação 3.16, item b, do Acórdão 1437/2020-TCU-Plenário, seja dilatado em sessenta dias.
Importa registrar que, em regra, o monitoramento das deliberações proferidas nos processos de auditoria financeira ocorre na auditoria financeira do exercício subsequente. Isso porque, necessariamente, a equipe deve verificar se o problema apontado na auditoria anterior foi ou não objeto de correção ou providências do auditado, uma vez que poderá distorcer a informação contábil do exercício corrente.
As recomendações exaradas no Parecer Prévio das Contas do Presidente da República do exercício de 2019, bem como aquelas de exercícios anteriores ainda não atendidas, estão sendo monitoradas nestes autos, conforme ofícios de requisição às peças 17-21, cujo prazo para resposta foi 21/12/2020. 
Ressalta-se que o prazo para fornecimento das informações antecedeu, propositalmente, o dia 31/12/2020, a fim de propiciar aos gestores, quando ainda possível, a adoção de providências antes do encerramento do exercício, visando reduzir, assim, o risco de emissão de demonstrações financeiras com erros e distorções. Essas informações são revistas e atualizadas quando do recebimento da PCPR. 
No entanto, considerando que a cientificação do Ministério da Economia acerca da recomendação 3.16, item b, do Acórdão 1437/2020-TCU-Plenário, ocorreu em 11/8/2020, o prazo processual para atendimento findaria em 8/2/2021. Com a dilação pretendida, o prazo seria postergado para 8/4/2021.
Justamente por prever, à época, que a mudança na metodologia de cálculo da despesa poderia requerer, por parte da STN, providências que demandariam alterações legais, fiscais, orçamentárias e operacionais, principalmente em decorrência das características dos diversos títulos que compõem a Dívida Pública Mobiliária Federal Interna (DPMFi) , a recomendação foi no sentido da realização prévia de estudo técnico e da elaboração de plano de ação.
Assim, tendo em conta a incompatibilidade da atual metodologia de apropriação de juros dos títulos da DPMFi, definida pela Portaria-STN 442/2000, com as Leis 4.320/1964, 10.180/2001 e 13.707/2018, além das normas contábeis aplicáveis; e a sabida complexidade que envolve a sua alteração; propõe-se o deferimento da dilação requerida, uma vez que anterior ao encerramento da auditoria financeira do BGU de 2020, previsto para 30/4/2021.
PROPOSTA DE ENCAMINHAMENTO
	Ante todo o exposto, submetem-se os autos à consideração superior, propondo:
dilatar em sessenta dias o prazo para atendimento da recomendação 3.16, item b, do Acórdão 1437/2020-TCU-Plenário, prolatado na sessão de 10/6/2020, relator Ministro Bruno Dantas;
dar ciência da decisão que vier a ser proferida à Casa Civil da Presidência da República, ao Ministério da Economia e à Secretaria do Tesouro Nacional; e
retornar os autos à Secretaria de Macroavaliação Governamental para continuidade da auditoria financeira no Balanço Geral da União do exercício de 2020.

não há

Não atuou.

AUDITORIA FINANCEIRA NO BALANÇO GERAL DA UNIÃO 2020. SOLICITAÇÃO DE PRORROGAÇÃO DE PRAZO PARA ATENDER RECOMENDAÇÃO CONSTANTE DO ACÓRDÃO QUE JULGOU O RELATÓRIO E PARECER PRÉVIO DAS CONTAS DO PRESIDENTE DA REPÚBLICA 2019. DEFERIMENTO.

RELATÓRIO DE AUDITORIA (RA)

Secretaria de Macroavaliação Governamental (Semag).

Trata-se de auditoria financeira realizada no Balanço Geral da União (BGU) do exercício de 2020, na qual, entre outros aspectos, é analisado o atendimento das deliberações proferidas no Acórdão 1437/2020-TCU-Plenário, referente ao Relatório e Parecer Prévio das Contas do Presidente da República do exercício de 2019.
	O Tribunal, mediante item 3.16 do referido julgado, recomendou à Casa Civil:
b) realize estudo técnico, com mapeamento de todos os impactos - legais, fiscais, contábeis, orçamentários, operacionais, de custo e outros, bem como elabore plano de ação relacionado à adoção da metodologia com base na taxa interna de retorno para reconhecimento das despesas com serviços e com amortização da dívida, a fim de registrar com fidedignidade seus aspectos orçamentário e patrimonial, em atendimento aos arts. 89 e 98 da Lei 4.320/1964 e ao art. 15 da Lei 10.180/2001, em consonância com o disposto nas Normas Brasileiras de Contabilidade TSP Estrutura Conceitual e TSP 02 e, subsidiariamente, IPSAS 29, apresentando os resultados ao Tribunal no prazo de 180 dias.
	O Ministério da Economia, tendo em vista a complexidade da matéria e os esforços adicionais demandados do órgão em razão da pandemia de Covid-19, solicitou prorrogação do prazo para atendimento da deliberação por sessenta dias.
	Considerando as justificativas apresentadas e o fato de o prazo requerido ainda possibilitar análise da matéria, pelo Tribunal, no âmbito desta auditoria e, por consequência, no Relatório e Parecer Prévio das Contas do Presidente da República do exercício de 2020, alinho-me à proposta da Secretaria de Macroavaliação Governamental para deferir a dilação de prazo pleiteada. 
	Feitas essas considerações, voto para que o Tribunal aprove a minuta de acórdão de submeto ao Colegiado.
TCU, Sala das Sessões Ministro Luciano Brandão Alves de Souza, em 24 de fevereiro de 2021.
WALTON ALENCAR RODRIGUES 
Relator